臺灣雲林地方法院民事判決　九十年度簡上字第三六號
　　上　訴　人　丙○○
　　被上訴人　　甲○○
　　訴訟代理人　乙○○
右當事人間請求分割共有物事件，上訴人對於中華民國九十年三月二十六日本院虎尾
簡易庭九十年度虎簡字第四０號第一審判決提起上訴，本院判決如左：
    主    文
原判決廢棄。
兩造共有坐落雲林縣虎尾鎮○○段玖伍地號、地目田、乙種建築用地，面積肆捌壹
平方公尺土地，分割方法如附圖丙案所示，即將：Ａ部分面積壹肆捌點伍陸平方公尺
，分歸被上訴人甲○○取得；Ｂ部分面積貳伍柒點肆肆平方公尺，分歸上訴人丙○○
取得；Ｃ部分面積柒伍平方公尺，為共同巷道，分歸兩造共同取得，並按原所有權應
有部分之比例保持共有。
第一、二審訴訟費用由兩造按原所有權應有部分之比例負擔。
    事　　　實
甲、上訴人方面：
    一、聲明：
      （一）原判決廢棄。
      （二）被上訴人在第一審之訴駁回。
    二、陳述：除與原審判決書所載相同者，茲予引用外，補稱：
      （一）坐落雲林縣虎尾鎮○○段九三五地號土地，原為上訴人丙○○、訴外人
            乙○○即被上訴人之父、闕萬寶等三兄弟之母親闕陳順所有，闕陳順於
            民國七十一年三月二十一日，將系爭土地贈與丙○○、乙○○與闕萬寶
            三人，應有部分各為三分之一，因系爭土地當時為農業用地，不得移轉
            為共有，故登記為上訴人所有，有土地登記簿謄本及贈與所有權移轉契
            約書可稽。
      （二）嗣為保障乙○○、闕萬寶權益，乃於七十一年八月二十八日另立協議書
            ，載明系爭土地應有部分各為三分之一，即每人應得一六０平方公尺。
            闕萬寶於八十年五月十七日將其應有部分讓渡與上訴人，有同意書可證
            。八十二年八月十一日系爭土地變更編定為乙種建築用地，得登記為共
            有，乙○○乃要求將其應有部分移轉登記，並協議由其分得附圖Ｂ即丙
            案圖示Ａ所示位置，惟要求上訴人多給其十六平方公尺，上訴人依承諾
            並由乙○○指定登記與被上訴人甲○○，故被上訴人取得之應有部分面
            積為四八一之一七六，即一百七十六平方公尺。
      （三）系爭土地，兩造已於八十二年十一月三十日達成分割協議，此乃履行契
            約問題，被上訴人於原審提起分割共有物訴訟，顯然不合法，為此請求
            廢棄原判決，並駁回被上訴人在原審之訴。
      （四）退而論之，倘被上訴人多得十六平方公尺及依使用現狀之事實，仍不能
            認定有分割協議者，請求依圖示丙案方法分割，以兼顧使用現況等語。
    三、證據：援用原審之立證方法，並提出贈與所有權移轉契約書、協議書、同意
              書等影本資料為證。
乙、被告方面：
    一、聲明：駁回上訴。
    二、陳述：除與原審判決書所載相同者，茲予引用外，補稱：
      （一）兩造之前沒有協議分割，被上訴人登記土地面積就是這麼多。如果採圖
            示丁案所示方法分割，則被上訴人面積已經少了十六平方公尺，上訴人
            所稱多給十六平方公尺，已經還給他了，至於土地增值稅與被上訴人無
            關。
      （二）被上訴人使用圖示丙案Ａ所示位置，都是種植一些水果，沒有蓋房屋，
            當時只是講使用位置，並沒有協議分割等語。因此，被上訴人主張依圖
            示丁案所示方法分割等語。
    三、證據：援用原審之立證方法。
丙、本院依職權勘驗現場並囑託雲林縣虎尾地政事務所派員測量。
    理　　　由
一、被上訴人起訴主張：兩造共有坐落雲林縣虎尾鎮○○段九三五地號、地目田、乙
    種建築用地，面積四八一平方公尺土地，其應有部分為四八一分之一七六，上訴
    人應有部分為四八一分之三○五，兩造就系爭土地並無不分割之特約，亦無不能
    分割之情形，因不能協議分割，因而提起本件訴訟，並請求依圖示丁案所示方法
    分割等語；上訴人則以：系爭土地原為上訴人、被上訴人之父親乙○○、及闕萬
    寶之母親闕陳順所有，於七十一年三月二十一日贈與丙○○、乙○○、闕萬寶等
    人，因系爭土地當時為農業用地，不得移轉為共有，故登記為上訴人所有，並於
    七十一年八月二十八日立協議書，記載系爭土地應有部分各為三分之一，嗣闕萬
    寶將其應有部分讓渡與上訴人，八十二年八月十一日該土地變更編定為乙種建築
    用地，得登記為共有，乙○○乃要求將該土地應有部分移轉登記與被上訴人，並
    協議由被上訴人分得丙案圖示Ａ所示位置，並要求上訴人多給其十六平方公尺，
    因此，登記與被上訴人之應有部分為四八一之一七六，兩造既已協議分割，被上
    訴人竟提起分割共有物訴訟，顯然不合法，應廢棄原判決並駁回其原審之訴。退
    而論之，縱認此情不能認定為協議分割者，請求依圖示丙案所示方法分割，以兼
    顧使用現況等語，置辯。
二、上訴人於本院辯稱兩造間已有分割協議，不得訴請裁判分割等情，固據其提出贈
    與所有權移轉契約書、協議書、同意書等影本資料為憑。惟被上訴人否認有協議
    分割情事，且從該贈與所有權移轉契約書、協議書、同意書內容觀查，其中贈與
    所有權移轉契約書，係記載贈與人闕陳順於七十一年三月二十一日，將系爭土地
    贈與上訴人；而協議書，係記載闕陳順贈與之土地，上訴人與乙○○、闕萬寶應
    有部分各為三分之一；再者，同意書，係記載闕萬寶於八十年五月十七日，將土
    地權利以新台幣二十五萬元讓渡與上訴人。從上揭文書內容以觀，並未有協議分
    割之約定，參以被上訴人已經否認協議分割之事，上訴人就此有利事實，即負有
    舉證義務，其既無法舉證證明，自難認為實在。至被上訴人應有部分三分之一，
    何以登記應有部分為四八一分之一七六，即換算面積為一百七十六平方公尺，即
    應有部分三分之一又多出十六平方公尺，此乃另事，並不能憑此即證明兩造有協
    議分割之事。從而，被上訴人起訴主張裁判分割，核無不合，自應准許。
三、按各共有人除因物之使用目的不能分割，或契約定有不分割之期限者外，得隨時
    請求分割共有物，民法第八百二十三條第一項定有明文；又裁判上定共有物之分
    割方法，法院有審酌共有物各種情形，顧及共有人全體利益而自由裁量之權，不
    受任何當事人主張之拘束。最高法院著有二十九年上字第一七九二號、四十九年
    台上字第二五六九號判例可循。查系爭土地圖示丙案Ｂ所示位置，現有上訴人三
    層樓房，圖示丙案Ａ所示位置，由被上訴人種植甘庶、芒果及番石榴等果樹，圖
    示丙案所示南面為社區道路，圖示丙案所示東面有廢棄之小火車鐵道，且緊臨有
    道路可供通行，為兩造所不爭執，並經本院勘驗屬實，製有勘驗筆錄可稽，復有
    雲林縣虎尾地政事務所複丈成果圖說可佐。從現場使用現況得知，上訴人確實使
    用圖示丙案南面位置，被上訴人使用北面位置，倘從圖示丁案所示方法分割，各
    共有人分得之土地形狀細長，並不利土地整體使用，而且分得之土地面積各增減
    十六平方公尺，屆時移轉登記時，又有土地增值稅問題，參酌被上訴人表明不負
    責土地增值稅，且增減面積於裁判分割時，亦應酌定互為補償金額等問題，衡諸
    兩造並無互為補償之意願，因此，被上訴人主張依圖示丁案所示方法分割，並非
    妥適。本院審酌前揭土地之占有使用現況，及分得之圖示丙案所示Ａ、及Ｂ之位
    置，均有道路或巷道，足供人車通行出入，並酌量兩造分得之共有土地面積、經
    濟價值，及各共有人均得分足其應有部分所有權面積之土地等一切情狀，認採圖
    示丙案所示方法分割，較屬公允，乃將圖示丙案所示：Ａ部分面積一四八點五六
    平方公尺，分歸被上訴人甲○○取得；Ｂ部分面積二五七點四四平方公尺，分歸
    上訴人丙○○取得；另使被上訴人通行更為便利，乃再於廢棄之鐵道及道路旁，
    再劃出巷道三米寬度，即Ｃ部分面積七五平方公尺，分割為共同巷道，分歸兩造
    共同取得，並按原所有權應有部分之比例保持共有。爰定分歸方法如主文第二項
    所示，以資兼顧。
四、原審判決採用圖示甲案所示方案分割，固斟酌到兩造面臨社區道路出入現狀，惟
    分得之土地形狀細長，並不利土地之整體使用，且未斟酌土地使用現況，難認符
    合公平及經濟原則，自有未洽。上訴意旨指摘原判決不當，求予廢棄改判，為有
    理由，爰由本院予以廢棄並改判如主文第二項所示。
五、本件為分割共有物訴訟，被上訴人行為，可認係按當時訴訟程度為伸張或防禦權
    利所必要，故由勝訴之上訴人亦應負擔一部分訴訟費用，併此敘明。
六、據上論結，本件上訴為有理由，依民事訴訟法第四百三十六條之一第三項、第四
    百五十條、第七十八條、第八十一條第二款，判決如主文。
中　　　華　　　民　　　國　　九十一　　年　　　一　　　月　　二十三  　日
                                       臺灣雲林地方法院民事庭
~B審判長法官  蕭守田
~B法      官  蔣得忠
~B法　　　官  林秋火
右正本證明與原本無異。
如不服本判決，應於判決送達後廿日之不變期間內，向本院提出上訴狀。
中　　　華　　　民　　　國　　九十一　　年　　　一　　　月　　二十三  　日
~B法院書記官  朱克文
